ACORDAO-COMPLETO-2496243

ACÓRDÃO 11479/2021 ATA 30/2021 - PRIMEIRA CÂMARA

VISTOS, relatados e discutidos estes autos de tomada de contas especial instaurada pelo Fundo Nacional de Saúde/Ministério da Saúde, em desfavor de Leitão & Avanza Ltda.-ME, solidariamente com os Srs. André Carvalho de Oliveira Avanza e Danillo Leitão Gama, na condição de sócios-administradores da referida sociedade empresária, em razão da aplicação irregular dos recursos do Sistema Único de Saúde (SUS) no âmbito do Programa Farmácia Popular do Brasil (PFPB) , no período de 28/2/2014 a 14/10/2015.
ACORDAM os Ministros do Tribunal de Contas da União, reunidos em sessão de 1ª Câmara, ante as razões expostas pelo Relator, em:
9.1. julgar irregulares as contas de Leitão & Avanza Ltda.-ME (14.002.693/0001-66) , André Carvalho de Oliveira Avanza (XXX.154.786-XX) e Danillo Leitão Gama (XXX.483.228-XX) , com fundamento nos arts. 1º, inciso I, 16, inciso III, alíneas "b" e "c", § 3º, da Lei 8.443/92, c/c com os arts. 1º, inciso I, 209, incisos II e III, 210 e 214, inciso III, do Regimento Interno do TCU;
9.2. condenar, em solidariedade, os responsáveis identificados no subitem anterior, com fundamento no art. 19, caput, da Lei 8.443/1992, c/c com o art. 210 do RI/TCU, ao pagamento das quantias a seguir especificadas, com a fixação do prazo de 15 (quinze) dias, a contar da notificação, para comprovar, perante o Tribunal (art. 23, inciso III, alínea "a", da Lei 8.443/1992, c/c o art. 214, inciso III, alínea "a", do RI/TCU) , o recolhimento da dívida aos cofres do Fundo Nacional de Saúde, atualizada monetariamente e acrescida dos juros de mora, calculados da data indicada até a data do efetivo recolhimento e com o abatimento de valores acaso já satisfeitos, na forma prevista na legislação em vigor:
	Data de referência
	Valor do débito (R$) 

	28/02/2014
	53,46

	28/02/2014
	2.233,55

	28/02/2014
	79,20

	28/02/2014
	13,48

	16/04/2014
	2.588,62

	16/04/2014
	53,46

	16/04/2014
	12,11

	12/05/2014
	2.873,70

	12/05/2014
	20,48

	12/05/2014
	91,12

	12/05/2014
	106,92

	30/05/2014
	26,96

	30/05/2014
	88,42

	30/05/2014
	2.982,25

	30/05/2014
	133,65

	07/07/2014
	40,76

	07/07/2014
	3.164,01

	08/07/2014
	41,00

	08/07/2014
	80,19

	31/07/2014
	342,92

	31/07/2014
	2.257,40

	01/08/2014
	40,69

	01/08/2014
	240,57

	01/09/2014
	864,07

	01/09/2014
	5.132,53

	09/09/2014
	53,00

	09/09/2014
	1.229,58

	01/10/2014
	1.743,69

	01/10/2014
	6.548,18

	02/10/2014
	239,63

	02/10/2014
	1.737,45

	03/11/2014
	1.624,71

	03/11/2014
	8.446,39

	03/11/2014
	2.432,43

	03/11/2014
	380,09

	28/11/2014
	2.726,46

	28/11/2014
	535,47

	01/12/2014
	10.586,58

	01/12/2014
	1.336,65

	14/01/2015
	2.646,27

	14/01/2015
	9.590,92

	14/01/2015
	1.390,18

	14/01/2015
	453,81

	09/02/2015
	1.108,06

	09/02/2015
	12.876,76

	10/02/2015
	565,59

	10/02/2015
	3.047,22

	03/03/2015
	1.882,20

	03/03/2015
	8.607,37

	03/03/2015
	2.646,27

	03/03/2015
	562,23

	02/04/2015
	10.368,73

	02/04/2015
	4.276,80

	02/04/2015
	649,87

	02/04/2015
	357,48

	05/05/2015
	6.147,90

	05/05/2015
	11.162,53

	05/05/2015
	612,26

	05/05/2015
	1.773,59

	12/06/2015
	1.661,44

	12/06/2015
	10.153,59

	15/06/2015
	411,88

	15/06/2015
	6.361,74

	03/07/2015
	2.160,30

	03/07/2015
	12.548,25

	06/07/2015
	728,36

	06/07/2015
	7.618,05

	05/08/2015
	1.221,30

	05/08/2015
	9.270,30

	06/08/2015
	515,91

	06/08/2015
	6.629,04

	31/08/2015
	1.664,39

	31/08/2015
	917,14

	31/08/2015
	8.652,15

	31/08/2015
	2.592,81

	14/10/2015
	240,57

	14/10/2015
	288,15

9.3. aplicar a Leitão & Avanza Ltda.-ME, Danillo Leitão Gama e André Carvalho de Oliveira Avanza, individualmente, a multa prevista no art. 57 da Lei 8.443/1992, c/c o art. 267 do Regimento Interno, no valor de R$ 20.000,00, com a fixação do prazo de 15 (quinze) dias, a contar das notificações, para comprovarem, perante o Tribunal (art. 214, inciso III, alínea "a", do Regimento Interno) , o recolhimento das dívidas aos cofres do Tesouro Nacional, atualizadas monetariamente desde a data do acórdão até a dos efetivos recolhimentos, se forem pagas após o vencimento, na forma da legislação em vigor;
9.4. autorizar, desde logo, nos termos do art. 28, inciso II, da Lei 8.443/1992, a cobrança judicial da dívida, caso não atendidas as notificações;
9.5. autorizar, desde logo, caso solicitado e o processo não tenha sido remetido para cobrança judicial, o pagamento das dívidas em até 36 (trinta e seis) parcelas mensais e consecutivas, nos termos do art. 26 da Lei 8.443/1992, c/c o art. 217 do Regimento Interno/TCU, fixando-se o vencimento da primeira parcela em 15 (quinze) dias, a contar do recebimento da notificação, e o das demais a cada mês, devendo incidir sobre cada valor mensal os correspondentes acréscimos legais, na forma prevista na legislação em vigor, sem prejuízo de alertar o responsável de que a falta de comprovação do recolhimento de qualquer parcela implicará o vencimento antecipado do saldo devedor;
9.6. dar ciência deste acórdão ao Fundo Nacional de Saúde e aos responsáveis para conhecimento e ao Procurador-Chefe da Procuradoria da República no Estado de Minas Gerais, nos termos do art. 16, § 3º, da Lei 8.443/1992, c/c o art. 209, § 7º, do Regimento Interno do TCU, para adoção das providências cabíveis.

Tomada de Contas Especial instaurada pelo Fundo Nacional de Saúde em razão de irregularidades na execução do Programa Farmácia Popular do Brasil.

Primeira Câmara

Fundo Nacional de Saúde/MS.

3. Interessados/Responsáveis:
3.1. Responsáveis: André Carvalho de Oliveira Avanza (XXX.154.786-XX); Danillo Leitão Gama (XXX.483.228-XX); Leitão & Avanza Ltda (14.002.693/0001-66).

13.1. Ministros presentes: Walton Alencar Rodrigues (Presidente), Vital do Rêgo (Relator) e Jorge Oliveira.
13.2. Ministro-Substituto convocado: Marcos Bemquerer Costa.
13.3. Ministro-Substituto presente: Weder de Oliveira.

ACORDAO-COMPLETO-2519363

Acórdão de Relação 18991/2021 - Primeira Câmara

Acórdão de Relação

VITAL DO RÊGO

Adoto como parte do relatório a instrução de mérito elaborada pela Secretaria de Controle Externo de Tomada de Contas Especial, peça 76, que contou com a anuência dos dirigentes da referida unidade instrutiva, peças 77 e 78, a seguir transcrita com os ajustes de forma pertinentes:
INTRODUÇÃO
1.	Cuidam os autos de tomada de contas especial instaurada pelo Fundo Nacional de Saúde/Ministério da Saúde (FNS/MS) , em desfavor de Leitão & Avanza Ltda. ME (14.002.693/0001-66) solidariamente com os Srs. André Carvalho de Oliveira Avanza (XXX.154.786-XX) e Danillo Leitão Gama (XXX.483.228-XX) , na condição de sócios da referida sociedade empresária, em razão da aplicação irregular dos recursos do Sistema Único de Saúde (SUS) no âmbito do Programa Farmácia Popular do Brasil - Aqui Tem Farmácia Popular (PFPB) , no período de 28/2/2014 a 14/10/2015.
HISTÓRICO 
Programa Farmácia Popular do Brasil
O Programa Farmácia Popular do Brasil (PFPB) foi criado pela Lei 10.858, de 13/4/2004, e regulamentado pelo Decreto 5.090, de 20/5/2004, com o objetivo de oferecer à população o acesso a medicamentos considerados essenciais, cumprindo, dessa forma, uma das principais diretrizes da Política Nacional de Assistência Farmacêutica.
O PFPB inicialmente funcionava por meio de parceria com governos estaduais, prefeituras municipais e instituições públicas, para o atendimento de projetos de implantação e manutenção de unidades próprias, sob responsabilidade da Fundação Oswaldo Cruz (Fiocruz) . 
Em 2006, por meio da Portaria 491, o Ministério da Saúde (MS) expandiu o Programa para utilizar a rede já instalada do comércio varejista de produtos farmacêuticos, o qual recebeu o nome de "Aqui Tem Farmácia Popular".  
As farmácias e drogarias privadas que aderem ao programa fornecem aos cidadãos, de forma gratuita, medicamentos para o tratamento de hipertensão, diabetes e asma. Além destes, são disponibilizados, com até 90% de desconto, medicamentos para rinite, dislipidemia, doença de Parkinson, osteoporose, glaucoma, anticoncepcionais e fraldas geriátricas. Para cada venda realizada, o MS reembolsa o comerciante de acordo com tabela de referência de preços de medicamentos elaborada e disponibilizada no seu sítio eletrônico: http://portalms.saude.gov.br/acoes-e-programas/farmacia-popular/legislacao.
Em 2017, a Comissão Intergestores Tripartite (CIT) decidiu extinguir a rede própria do programa, passando o "Aqui Tem Farmácia Popular" a ser o único meio de se obter medicamentos no âmbito do PFPB. 
A adesão ao programa pelos estabelecimentos da rede privada de comércio farmacêutico faz-se pela entrega de determinados documentos ao Ministério da Saúde, que, após verificar a sua regularidade, autoriza a dispensação de medicamentos subsidiados pelo Programa, fornecendo um login e uma senha de acesso ao sistema eletrônico de autorizações.
O cidadão que deseja adquirir medicamentos subsidiados pela União deve dirigir-se a uma farmácia ou drogaria credenciada, portando documento de identificação que contenha o CPF e receita médica. 
Com a apresentação dos referidos documentos, o comerciante credenciado deve, no momento da transação, acessar o sistema eletrônico de autorização do Ministério da Saúde e inserir, dentre outros dados, o nome do paciente, o seu número de CPF, o nome do medicamento prescrito, a quantidade prescrita, o CRM do médico e a data de expedição da receita e o código de barras (EAN) do medicamento que será dispensado.
Após a inserção dos referidos dados no sistema informatizado, este calcula automaticamente o valor que será pago pelo Fundo Nacional da Saúde e o valor remanescente, que, se existir, deverá ser pago pelo cliente, no momento da compra. O registro das informações acima indicadas no sistema eletrônico e a geração da Autorização para Dispensação do Medicamento - ADM bastam para que, no mês seguinte, os valores das vendas de medicamentos subsidiados pela União sejam depositados na conta da empresa conveniada.
A participação no Programa Farmácia Popular do Brasil (PFPB) se dá por meio de adesão, de forma que as farmácias e drogarias que pretendem participar devem atender aos critérios previstos nas Portarias que o regulamentam. A participação não constitui uma obrigatoriedade aos estabelecimentos farmacêuticos, mas sim uma manifestação de vontade, com celebração de convênio entre o estabelecimento e o Ministério da Saúde. As normas instituidoras do PFPB são de consulta pública e devem ser cumpridas pelos estabelecimentos que desejem dele participar, devendo, inclusive, atestar estar cientes de todo o conteúdo e exigências previstas, mediante apresentação de requerimento e assinatura de termo de adesão. 
Para atestar a veracidade e legalidade das dispensações realizadas, a portaria que rege o Programa estabelece a obrigatoriedade de armazenar e manter, por um prazo de 5 (cinco anos) , as notas fiscais de aquisição dos medicamentos e/ou correlatos do Programa junto aos fornecedores, os cupons fiscais de venda, os cupons vinculados assinados pelos clientes e as respectivas receitas médicas. O descumprimento de qualquer das regras dispostas na Portaria e seus Anexos pelas farmácias e drogarias caracteriza prática de irregularidade no âmbito do PFPB.
Auditoria do Denasus e Instauração da TCE
A presente TCE originou-se de constatações do Departamento Nacional de Auditoria do SUS (Denasus) em auditoria iniciada em 3/11/2016 e encerrada em 24/1/2017, com a finalidade de avaliar a execução do Programa Farmácia Popular do Brasil junto à Leitão & Avanza Ltda.-ME, abrangendo o período de janeiro de 2014 a agosto de 2015, com foco no cumprimento das normas estabelecidas pela Portaria 971/MS/GM, de 15/5/2012, vigente à época, que dispõe sobre o Programa Farmácia Popular do Brasil.
De acordo com o Relatório de Auditoria 16.918 (peça 27) e anexos (peças 1-10) foram constatadas irregularidades que representavam R$ 258.675,36 à época. 
De acordo com as constatações do Denasus, o estabelecimento comercial executou ações do Programa Farmácia Popular do Brasil em desacordo com as normas estabelecidas pelo Ministério da Saúde (peça 27, p. 9) :
a) falta de apresentação de notas fiscais comprovando as aquisições dos medicamentos dispensados pelo Programa Farmácia Popular do Brasil, no valor original de R$ 247.957,50;
b) falta de apresentação dos cupons fiscais vinculados e das respectivas receitas médicas, no valor original de R$ 10.717,86.
O detalhamento do débito realizado pelo Denasus consta da peça 27, p. 9-31. 
Diante das constatações, o Denasus deu oportunidade de defesa aos responsáveis, em obediência aos princípios constitucionais que asseguram o direito ao contraditório e à ampla defesa, como demonstram as notificações expedidas em 22/12/2016 (peça 24, p. 1-2) . Conforme cita o Relatório de Auditoria 16.918, de 24/1/2017, os responsáveis não apresentaram justificativas para afastar as irregularidades (peça 27, p. 8-9) .
Superada a fase de defesa administrativa foram emitidas notificações de cobrança pela Secretaria Executiva do FNS aos responsáveis, em 5/5/2017 (peça 23, p. 1-4, respectivos AR às peças 11-13) . 
Assim, o motivo que levou à instauração da presente Tomada de Contas Especial está materializado por prejuízo causado pelo referido estabelecimento comercial ao Programa Farmácia Popular do Brasil, no valor histórico de R$ 258.675,36, no período compreendido entre 28/2/2014 e 14/10/2015, tendo em vista irregularidades que contrariaram as normas vigentes à época, especialmente a Portaria 971/GM/MS de 15/5/2012, frente às constatações apontadas no Relatório de Auditoria 16.918 do Denasus (peça 27, p. 9-31) e consolidadas na Matriz de Responsabilização acostada pelo órgão instaurador (peça 29) .
Com base no Relatório de Auditoria do Denasus e com fundamento na IN/TCU 71/2012, alterada pela IN/TCU 76/2016 e DN/TCU 155/2016, o Fundo Nacional de Saúde autorizou a instauração de Tomada de Contas Especial (peça 28) .
O Relatório Completo do Tomador de Contas Especial 63/2018 (peça 30, p. 1-11) registra a apuração de fatos, a quantificação do dano, bem como a identificação dos responsáveis, nos termos do art. 2º da IN TCU 71/2012.
Registra, ainda, que foi dada oportunidade de defesa aos responsáveis, conforme as notificações relacionadas no item "V" do relatório do tomador, expedidas visando a regularização das contas e o ressarcimento do dano (peça 30, p. 8-9) . Após a emissão do Relatório de Auditoria os responsáveis não apresentaram justificativas à equipe de auditoria do Denasus.
Com base nas informações do Relatório Completo do Tomador de Contas Especial 63/2018 (peça 30, p. 2-7) , os débitos associados às irregularidades são aqueles constantes do Relatório de Auditoria 16.918 do Denasus (peça 27, p. 9-31) , listados no item 15 desta instrução. 
Por fim, o tomador de contas concluiu pela responsabilização da empresa Leitão & Avanza Ltda.-ME (CNPJ 14.002.693/0001-66) solidariamente com os Srs. André Carvalho de Oliveira Avanza (CPF XXX.154.786-XX) e Danillo Leitão Gama (CPF XXX.483.228-XX, quantificando-se o débito no valor de R$ 347.918,44, atualizado em 22/3/2018 (demonstrativo de débito, peça 19) . A inscrição em conta de responsabilidade, no SIAFI, foi efetuada mediante a Nota de Lançamento de Sistema 2018NS018838, de 23/3/2018 (peça 22, p. 1) .
Uma vez concluída a TCE no âmbito do Fundo Nacional de Saúde, foi remetida ao Ministério da Transparência e Controladoria-Geral da União, onde foi lavrado o Relatório de Auditoria 1.025/2018 do Controle Interno (peça 31) que retrata as questões relatadas no Relatório de Tomada de Contas Especial. 
Diante disso, a Secretaria de Controle Interno certificou a irregularidade das contas (peça 32) , acompanhado do parecer do dirigente do órgão de controle interno (peça 33) , tendo o Ministro de Estado da Saúde, Sr. Gilberto Occhi, registrado o conhecimento das conclusões daquele órgão de controle interno (peça 34) .
Autuada no TCU em 4/12/2018, foi realizada instrução preliminar com proposta de citação (peça 35) do estabelecimento comercial Leitão & Avanza Ltda.-ME (14.002.693/0001-66) , do Sr. André Carvalho de Oliveira Avanza (XXX.154.786-XX) e do Sr. Danillo Leitão Gama (XXX.483.228-XX) , proposta essa que obteve parecer favorável da subunidade (peça 36) e da unidade (peça 37) . 
Os responsáveis foram citados por meio dos ofícios:
	Natureza
	Comunicação
	Data de expedição
	Peça
	Destinatário
	Origem do endereço
	Data da ciência ou motivo da devolução
	Peça da ciência
	Peça da Resposta

	Citação
	Ofício 1741/2019-TCU/Secex-TCE
	12/4/2019
	42
	André Carvalho de Oliveira Avanza
	Receita Federal
	30/04/2019
	47
	Não houve

	Citação
	Ofício 1742/2019-TCU/Secex-TCE
	12/4/2019
	43
	Danillo Leitão Gama
	Receita Federal
	29/04/2019
	46
	51-65

	Citação
	Ofício 1743/2019-TCU/Secex-TCE
	12/4/2019
	44
	Leitão & Avanza Ltda.-ME
	Receita Federal
	29/04/2019
	45
	Não houve

No dia 9/5/2019, foi juntada procuração outorgando ao Sr. Lucas Leitão Campelo (OAB/BA 25918) e outros, poderes para representar o Sr. Danillo Leitão Gama (peça 48) 
No dia 16/7/2019, o responsável Sr. Danillo Leitão Gama apresentou suas alegações de defesa (peça 51 e anexos, peças 52-65) . Os demais responsáveis não se manifestaram formalmente.
ANÁLISE DOS PRESSUPOSTOS DE PROCEDIBILIDADE DA IN/TCU 71/2012
Viabilidade do Exercício do Contraditório e Ampla Defesa
Verifica-se que não há prejuízo ao contraditório e ampla defesa, uma vez que não houve o transcurso de mais de dez anos desde o fato gerador sem que tenha havido a notificação dos responsáveis pela autoridade administrativa federal competente (art. 6º, inciso II, c/c art. 19 da IN/TCU 71/2012, modificada pela IN/TCU 76/2016) , pois os recursos transferidos e as despesas impugnadas referem-se aos exercícios de 2014 e 2015, e os responsáveis foram notificados sobre as irregularidades pela autoridade administrativa competente conforme descrito no Relatório Completo do Tomador de Contas Especial 63/2018 (peça 30, p. 8-9) .
Valor de Constituição da TCE
Verifica-se, também, que o valor atualizado do débito apurado (sem juros) em 1/1/2017 é de R$ 297.233,95, portanto superior ao limite mínimo de R$ 100.000,00, na forma estabelecida conforme os arts. 6º, inciso I, e 19 da IN/TCU 71/2012, modificada pela IN/TCU 76/2016.
VERIFICAÇÃO DA EXISTÊNCIA DE OUTROS DÉBITOS
	Em atenção ao comando contido no item 9.4 do Acórdão 1772/2017-TCU-Plenário (Relator Ministro-Substituto Augusto Sherman) , e em atendimento ao disposto no art. 6º, § 1º, da Instrução Normativa TCU 71/2012, informa-se que não foi constatada a existência de outros débitos imputáveis aos responsáveis arrolados nestes autos em demais processos em tramitação no Tribunal. 
EXAME TÉCNICO
Esgotamento da via administrativa do Ministério da Saúde para ressarcimento do dano
	Preliminarmente, oportuno consignar que, nos termos do art. 23, § 1º, do Decreto 7.827/2012, que regulamenta a Lei Complementar 141/2012, e item 9.3.5.2 do Acórdão 1072/2017-TCU-Plenário (Relator Min. Bruno Dantas) , foram esgotadas, na via administrativa de controle interno do Ministério da Saúde, as medidas para ressarcimento do dano, conforme notificações aos responsáveis constantes das peças 23 e 24 e conforme relatório do tomador de contas (peça 30, p. 8-9) .
Caracterização das irregularidades geradoras do dano ao erário
Extrai-se da situação sintetizada na seção "histórico" desta instrução que o tomador de contas identificou como ilícito gerador do dano as seguintes irregularidades:
2.1. Irregularidade nas dispensações e/ou na documentação comprobatória de dispensações de medicamentos do Programa Farmácia Popular do Brasil, caracterizada por:
 Ocorrência 1: registro de dispensação de medicamentos sem notas fiscais que comprovem a aquisição;
Valor histórico: R$ 247.957,50
Dispositivos violados: arts. 22, 23, parágrafos 2º e 3º, 39 e 40, inciso I, da Portaria MS/GM 971, de 15 de maio de 2012;
Responsáveis: Leitão & Avanza Ltda.-ME (14.002.693/0001-66) e Srs. André Carvalho de Oliveira Avanza (XXX.154.786-XX) e Danillo Leitão Gama (XXX.483.228-XX) , na condição de sócios-administradores; 
Conduta: realizar registro de dispensação de medicamentos e correlatos, sem a comprovação da aquisição por meio de notas fiscais;
Evidência: Constatações 464303 e 464305, Relatório do Denasus 16.918 (peça 27, p. 9-31) .
 Ocorrência 2: falta de apresentação de cupons fiscais vinculados e das respectivas receitas médicas;
Valor histórico: R$ 10.717,86
Dispositivos violados: arts. 21, 22, 23, parágrafos 2º e 3º, 39 e 40, incisos I e II, da Portaria MS/GM 971, de 15 de maio de 2012;
Responsáveis: Leitão & Avanza Ltda.-ME (14.002.693/0001-66) e Srs. André Carvalho de Oliveira Avanza (XXX.154.786-XX) e Danillo Leitão Gama (XXX.483.228-XX) , na condição de sócios-administradores; 
Conduta: não atender aos requisitos formais de guarda e apresentação dos documentos comprobatórios das dispensações, não os apresentando quando solicitado pelos órgãos de controle ou apresentando-os parcialmente ou com falhas;
Evidência: Constatação 464445, Relatório do Denasus 16.918 (peça 27, p. 9-31) .
Observação sobre o débito atribuído a cada ocorrência pelo Denasus
Ao realizar uma dispensação no âmbito do Programa Farmácia Popular do Brasil, o estabelecimento insere todos os dados requeridos no sistema informatizado e recebe a autorização para dispensação do medicamento, bem como o valor que será subsidiado pelo Fundo Nacional da Saúde (FNS) e o valor remanescente que, se existir, deverá ser pago pelo cliente. Com a conclusão da operação, mês seguinte a empresa recebe automaticamente em sua conta bancária o valor referente à parte subsidiada pelo FNS.
Para ter direito ao reembolso, no entanto, a operação deve seguir os critérios estabelecidos na Portaria que rege o Programa, sob pena de ter que devolver os valores recebidos. Para atestar a legalidade da dispensação é preciso que o estabelecimento guarde e apresente, quando solicitado, as notas fiscais de aquisição dos medicamentos e/ou correlatos junto aos fornecedores, os cupons fiscais de venda, os cupons vinculados assinados pelos beneficiários e as receitas médicas. A ausência ou irregularidade nesses documentos invalida a dispensação e gera a obrigação de o estabelecimento devolver os valores recebidos.
O Departamento Nacional de Auditoria do SUS (Denasus) , quando realiza auditoria no estabelecimento participante do PFPB, estabelece a ordem em que os documentos serão analisados, normalmente conferindo, no que tange as dispensações realizadas, primeiro as notas fiscais de aquisição dos medicamentos junto aos fornecedores. Ao verificar, para uma dispensação, a ausência ou alguma irregularidade na nota fiscal, tal como o código de barras do medicamento adquirido ser diferente do código do dispensado, a operação é considerada irregular e o valor recebido deverá ser devolvido ao Fundo Nacional de Saúde. Dessa forma, no relatório de auditoria é atribuído o valor referente a essa irregularidade.
Em seguida, é verificado o cupom fiscal da venda e, novamente, caso não exista ou contenha alguma irregularidade, a dispensação é considerada irregular e o valor recebido deve ser devolvido ao FNS. Caso essa dispensação já tenha sido considerada irregular pela ausência ou irregularidade na nota fiscal de aquisição, ela é excluída do cômputo para não incorrer em duplicidade.
É possível observar, dessa forma, que nos relatórios de auditoria do Denasus, a maior parte do débito é atribuído à irregularidade de "não apresentação das notas fiscais de aquisição dos medicamentos e/ou correlatos junto aos fornecedores", o que gera distorção na análise das demais irregularidades, gerando a falsa impressão de que a maior parte das irregularidades ocorridas no âmbito do Programa Farmácia Popular do Brasil ocorre somente em virtude da ausência de comprovação da aquisição dos medicamentos dispensados, já que o débito atribuído às demais geralmente é baixo.
Pelo acima exposto, na presente instrução, tais irregularidades são chamadas de ocorrências e estão contidas em um único conjunto, denominado "Irregularidade nas dispensações e/ou na documentação comprobatória de dispensações de medicamentos do Programa Farmácia Popular do Brasil", sendo o débito a ele atribuído.
Responsabilização da Pessoa Física dos Sócios e Dirigentes dos Estabelecimentos Comerciais e Individualização das Condutas
Devido ao caráter convenial conferido à relação entre o poder público e o particular no âmbito do Programa Farmácia Popular do Brasil, conforme claramente explicitado nas Portarias que o regem, a jurisprudência do TCU tem se solidificado no sentido de que sejam responsabilizados, além da pessoa jurídica, também seus administradores, pessoalmente, a comprovar a regular aplicação dos recursos públicos desse programa submetidos às suas decisões. Nesse diapasão, acerca das irregularidades constatadas na execução do PFPB, julgados recentes do TCU, a exemplo dos Acórdãos 3796/2020-TCU-Primeira Câmara (Relator Ministro Vital do Rêgo) , 2395/2020-TCU-Primeira Câmara (Relator Ministro-Substituto Weder de Oliveira) , e 2386/2020-TCU-Primeira Câmara (Relator Ministro Augusto Sherman) , têm responsabilizado a pessoa jurídica da farmácia/drogaria credenciada em solidariedade com a pessoa física dos seus administradores, não pelo instituto da desconsideração da personalidade jurídica, mas pela obrigação de prestar contas decorrente da natureza convenial da relação jurídica estabelecida. 
Sobre o assunto é claro o voto condutor do Acórdão 5259/2018-TCU-Primeira Câmara, (Relator Ministro Vital do Rêgo) :
Com relação à matéria de fato, como bem ressaltou o MPTCU, a norma que instituiu o PFPB (art. 2º, inciso II, da Portaria 184/2011, sucedido pelo art. 2º, inciso II, Portaria 111/2016) atribuiu ao programa, expressamente, a natureza de convênio, por meio do qual é outorgado ao particular (farmácia ou drogaria integrante da rede privada) a gestão de recursos públicos. Assim, ao assumir voluntariamente o múnus público de gestão de recursos do PFPB, o particular se submete à obrigação de prestar contas, conforme disposto no artigo 70, parágrafo único, da Constituição, e, eventual responsabilização em caso mau uso dos recursos geridos, consoante dispõe o artigo 71, inciso II, da CF/1988.
Nesse contexto, compartilho o entendimento do MPTCU, no sentido de que, ao se considerar a gestão de recursos públicos no âmbito de uma pessoa jurídica de direito privado, as decisões das pessoas naturais administradoras dessa pessoa jurídica determinam a destinação a ser dada àqueles recursos públicos. Isso faz com que, além da pessoa jurídica, também seus administradores sejam obrigados, pessoalmente, a comprovar a regular aplicação dos recursos públicos submetidos às suas decisões, a exemplo do que deliberou esta Corte no Acórdão 8969/2016-TCU-Segunda Câmara (Relator Ministro Raimundo Carreiro) .
Dessa forma, nos casos em que o estabelecimento comercial farmacêutico é uma sociedade limitada (Ltda.) , devem ser chamados aos autos a pessoa jurídica em solidariedade com as pessoas físicas dos sócios-administradores, com suas responsabilidades restritas aos períodos de administração. Da mesma forma ocorre nos casos em que o estabelecimento comercial farmacêutico é uma empresa individual de responsabilidade limitada (Eireli) , nos quais devem ser chamados aos autos a pessoa jurídica em solidariedade com a pessoa física do dirigente.
O caso concreto tratado nesta TCE envolve o estabelecimento comercial Leitão & Avanza Ltda.-ME (14.002.693/0001-66) , constituído, à época dos fatos, sob a natureza jurídica de sociedade limitada, devendo assim serem responsabilizados também os seus sócios administradores constantes do quadro societário à época das ocorrências.
Em consulta ao sistema CNPJ verifica-se que o Srs. André Carvalho de Oliveira Avanza e Danillo Leitão Gama figuram ambos como sócios-administradores da sociedade desde 25/7/2011, ininterruptamente.
Considerando os ilícitos acima identificados, a imputação de responsabilidade atende aos pressupostos estabelecidos na jurisprudência desta Corte de Contas. Com efeito, há elementos para individualizar as condutas, o nexo de causalidade entre estas e as irregularidades geradoras do dano e está caracterizada a atuação, no mínimo culposa, dos responsáveis, conforme resumido na matriz de responsabilização anexa a esta instrução e demonstrado na descrição das ocorrências listadas no tópico retro "Caracterização das Irregularidades Geradoras do Dano ao Erário".
Encontram-se, dessa forma, elementos probatórios nos autos que autorizam a responsabilização da empresa Leitão & Avanza Ltda.-ME (14.002.693/0001-66) e dos Srs. Danillo Leitão Gama (XXX.483.228-XX) e André Carvalho de Oliveira Avanza (XXX.154.786-XX) , na condição de sócios-administradores, pelos débitos relativos aos recursos transferidos pelo FNS à empresa Leitão & Avanza Ltda. ME nos exercícios de 2014 e 2015.
Na seara do Direito Financeiro, é cediço que cabe ao responsável demonstrar, por meio da documentação exigida nos normativos do PFPB, a boa e regular aplicação dos recursos públicos federais geridos no âmbito do referido programa, ainda que tais recursos financeiros lhes tenham sido repassados posteriormente à dispensação dos medicamentos, pois fora feito com base nas informações prestadas pelo estabelecimento comercial farmacêutico à luz das exigências previamente estabelecidas e aceitas pelo ente privado. 
Cabia às pessoas aqui responsabilizadas comprovar, por meio de documentos hábeis (notas fiscais de entrada, receitas médicas, cupons vinculados, cupons fiscais, etc.) , que as dispensações de medicamentos respeitaram os normativos do programa.
Das alegações de defesa
Após a realização das citações, conforme descrito na tabela do item 28 desta instrução, sobrevieram as alegações de defesa apresentadas pelo responsável Danillo Leitão Gama, por intermédio de procurador legalmente constituído (peças 51-65) .
A defesa alega que, por ocasião da realização da auditoria, deixou de apresentar as notas fiscais referentes às aquisições de medicamentos nos anos de 2014 e 2015. 
Tais notas fiscais estão ora juntadas aos autos, às peças 52-65. Segundo o responsável, essas notas "comprovam a regularidade da aquisição dos medicamentos e o cumprimento das exigências legais", e que "o valor cobrado não corresponde ao valor supostamente devido, devendo ser abatido de uma eventual condenação". 
Esclareceu ainda, a defesa, que "ficou impossibilitado de juntar todas as notas fiscais, bem como algumas receitas médicas, em virtude de uma reforma realizada no seu estabelecimento, no qual alguns documentos foram perdidos".
A defesa reafirmou a sua boa-fé "posto que o dolo não restou evidenciado, de modo que não agiu o denunciado com especial fim de fraudar o Ministério da Saúde, e muito menos de obter qualquer vantagem econômica".
Por fim, requereu a análise das notas fiscais em anexo, "abatendo de uma possível condenação, os valores ali constantes".
Análise
Após a apresentação dessas alegações de defesa interpostas pelo responsável Danillo Leitão Gama, instrução subsequente (peça 67) propôs a realização de diligência ao Denasus para que se manifestasse "sobre o valor probatório da documentação constante das peças 52 a 65 destes autos, em face dos registros contidos em seu Relatório de Auditoria Nº 16918, de 24/01/2017, especificamente quanto às constatações 464303 e 464305, de forma a consignar expressamente se referidos documentos são capazes ou não de elidir as irregularidades ali apontadas, mesmo que parcialmente, mencionando os valores considerados regulares e o débito remanescente" (peça 70) .
Através do seu Serviço de Auditoria em Sergipe, o Denasus emitiu Relatório Complementar da Auditoria 16918 (peça 72, p. 9-41) o qual apresenta a análise das notas fiscais juntadas aos autos pela defesa.
58.1	Em relação aos registros de dispensações de medicamentos e correlatos no período de janeiro de 2014 a agosto de 2015, sem a comprovação da totalidade das aquisições por meio de notas fiscais, pertinente à Constatação nº 464303 do relatório inicial de auditoria (peça 27) , o SEAUD/SE concluiu, após a análise das notas fiscais, que o valor de devolução evidenciado quando dos trabalhos da auditoria reduziu de R$ 108.409,73 para R$ 83.768,55 (Constatação 612376, peça 72, p. 12) .
58.2	Quanto à Constatação nº 464305, do relatório inicial de auditoria (peça 27) , o valor de devolução foi reduzido de R$ 139.547,77 para R$ 107.564,25.
58.3	Em relação à falta de apresentação de cupons fiscais vinculados e das respectivas receitas médicas, pertinente à Constatação nº 464445 do relatório inicial de auditoria (peça 27) , o SEAUD/SE concluiu que o valor de devolução aumentou de R$ 10.717,86 para R$ 26.210,44 (Constatação 612377, peça 72, p. 13) . Porém, considerando que, em relação a essa ocorrência, a citação se deu apenas pelo valor de R$ 10.717,86, propõe-se não considerar esse novo valor para efeito de imputação de débito.
58.4	Desse modo, o valor de devolução que deverá ser restituído ao FNS foi alterado de R$ 258.675,36 (total distribuído entre as constatações de números: 464303; 464305 e 464445 do Relatório da Auditoria 16.918) para R$ 202.050,66, conforme evidenciado nas novas constatações de números: 612376 e 612377 do relatório complementar emitido pelo SEAUD/SE (peça 72) e as considerações do item 58.3 acima.
Deve ser ressaltado que, em relação à ocorrência de falta de apresentação de cupons fiscais vinculados e das respectivas receitas médicas, o responsável não se manifestou.
Ainda em relação à irregularidade consubstanciada no "registro de dispensação de medicamentos sem a comprovação da aquisição por meio de notas fiscais", deve ser mencionado que esta ocorre em virtude de as farmácias/drogarias solicitarem autorização para dispensar um medicamento com um determinado código EAN (European Article Number, conhecido como código de barras) e não comprovarem posteriormente que esse medicamento de fato existira em estoque e que tenha sido adquirido, apresentando nota fiscal de aquisição de um medicamento com outro código EAN.
Para atestar a veracidade e legalidade das dispensações realizadas é obrigatório armazenar e manter, por um prazo de 5 (cinco anos) , as notas fiscais de aquisição dos medicamentos e/ou correlatos do Programa junto aos fornecedores, os cupons fiscais de venda, os cupons vinculados assinados pelos clientes e as respectivas receitas médicas. A ausência de qualquer um desses documentos torna impossível atestar a legalidade da dispensação. 
Tal obrigação decorre da Portaria GM/MS 971/2012:
Art. 22. O estabelecimento deve manter por 5 (cinco) anos para apresentação, sempre que necessário, as vias assinadas dos cupons vinculados e cupons fiscais em ordem cronológica de emissão, com arquivamento de 2 (duas) cópias, uma em meio físico e outra em meio magnético e/ou arquivo digitalizado, no próprio estabelecimento.
Art. 23. Para a comercialização e a dispensação dos medicamentos e/ou correlatos no âmbito do PFPB, as farmácias e drogarias devem obrigatoriamente observar as seguintes condições:
I - apresentação pelo paciente, de documento oficial com foto no qual conste o seu número de CPF, e sua fotografia; e
II - apresentação de prescrição médica, no caso de medicamentos, ou prescrição, laudo ou atestado médico, no caso de correlatos, com as seguintes informações:
a) número de inscrição do médico no CRM, assinatura e carimbo médico e endereço do estabelecimento de saúde;
b) data da expedição da prescrição médica; e
c) nome e endereço residencial do paciente. 
§ 1º As farmácias e drogarias deverão providenciar 2 (duas) cópias legíveis da prescrição, laudo ou atestado médico apresentado pelo paciente no ato da compra, arquivando-as uma em meio físico e outra em meio magnético e/ou arquivo digitalizado no próprio estabelecimento, e mantê-las por 5 (cinco) anos para apresentação sempre que for solicitado.
§ 2º Caberá as farmácias e drogarias manter por um prazo de 5 (cinco) anos para apresentação, sempre que necessário, as notas fiscais de aquisição dos medicamentos e/ou correlatos do PFPB junto aos fornecedores, com arquivamento de 2 (duas) cópias, uma em meio físico e outra em meio magnético e/ou arquivo digitalizado, no próprio estabelecimento. 
§ 3º No caso de não ser possível a guarda das cópias dos documentos de que tratam os §§ 1º e 2º em meio magnético e/ou arquivo digitalizado no próprio estabelecimento, as farmácias e drogarias poderão arquivá-las em meio físico na respectiva empresa que a ela presta serviços contábeis ou em outro estabelecimento de sua preferência.
 (...) 
Art. 40. O descumprimento de qualquer das regras dispostas nesta Portaria e seus Anexos pelas farmácias e drogarias caracteriza prática de irregularidade no âmbito do PFPB, considerando-se irregulares as seguintes situações, entre outras:
I - comercializar e dispensar medicamentos e/ou correlatos fora da estrita observância das regras de execução do PFPB, dispostas nesta Portaria.
O preenchimento do EAN na Nota Fiscal Eletrônica é obrigatório desde 1/7/2011, conforme ajuste SINIEF 16/2010 do Conselho Nacional de Política Fazendária (Confaz) , que tem por objetivo reduzir fraudes, desvios e falsificação de medicamentos, uma vez que, por meio do EAN, é possível rastrear toda a cadeia logística do produto. 
Dessa forma, as alegações de defesa apresentadas pelo responsável Danillo Leitão Gama podem ser acatadas parcialmente, de forma a reduzir o débito inicial apontado de R$ 258.675,36 para R$ 202.050,66.
Culpabilidade
No âmbito do TCU, é considerado de boa-fé o responsável que, embora tenha concorrido para o dano ao erário ou outra irregularidade, seguiu as normas pertinentes, os preceitos e os princípios do direito. A análise, portanto, é feita sob o ponto de vista objetivo, sem que seja necessária a comprovação de má-fé (dolo) , mas apenas da ausência de boa-fé objetiva (Acórdão 7936/2018-TCU-Segunda Câmara, Relator Ministro-Substituto Augusto Sherman) .
Dessa forma, não é possível atestar a boa-fé dos responsáveis, já que o dano decorreu justamente do descumprimento das normas e princípios do Programa Farmácia Popular do Brasil (PFPB) . É possível afirmar que o responsável tinha consciência da ilicitude dos atos, haja vista ter assinado termo de adesão no qual requereu a habilitação nas condições estabelecidas pela Portaria que rege o Programa, da qual declarou expressamente estar ciente de todo o conteúdo e exigências, as quais aceitou e se comprometeu a cumprir.
Verificação do Prazo de Prescrição da Pretensão Punitiva
Observa-se não ter ocorrido a prescrição da pretensão punitiva por parte do TCU que, nos termos do entendimento firmado no Acórdão 1441/2016-TCU-Plenário (Rel. Ministro Benjamin Zymler) , subordina-se ao prazo geral de prescrição indicado no art. 205 do Código Civil, qual seja, dez anos contados a partir da data de ocorrência da irregularidade sancionada, nos termos do art. 189 do Código Civil. As irregularidades discutidas nesta TCE ocorreram nos exercícios de 2014 e 2015, portanto há menos de 10 anos, bem como houve interrupção do prazo prescricional, em 10/3/2019, em função do ato que determinou as citações (peça 37) , não restando caracterizada a prescrição da pretensão punitiva.
CONCLUSÃO
Em face da análise promovida na seção "Exame Técnico", propõe-se rejeitar parcialmente as alegações de defesa apresentadas pelo Sr. Danillo Leitão Gama (XXX.483.228-XX) , uma vez que suficientes apenas para reduzir parcialmente o débito inicialmente imputado, fato que aproveita também aos demais responsáveis, Sr. André Carvalho de Oliveira Avanza (XXX.154.786-XX) e Leitão & Avanza Ltda.-ME (14.002.693/0001-66) .
Ante a ausência de manifestação formal nos autos deste processo, devem os responsáveis André Carvalho de Oliveira Avanza (CPF XXX.154.786-XX) e Leitão & Avanza Ltda.-ME (CNPJ 14.002.693/0001-66) serem declarados revéis.
Os argumentos de defesa tampouco lograram afastar o débito imputado aos responsáveis. Ademais, inexistem nos autos elementos que demonstrem sua boa-fé ou a ocorrência de outros excludentes de culpabilidade. Desse modo, suas contas devem, desde logo, ser julgadas irregulares, nos termos do art. 202, § 6º, do Regimento Interno/TCU, procedendo-se à sua condenação em débito e à aplicação da multa prevista no art. 57 da Lei 8.443/1992. 
PROPOSTA DE ENCAMINHAMENTO
Diante do exposto, submetem-se os autos à consideração superior, propondo:
 considerar revéis para todos os efeitos a empresa Leitão & Avanza Ltda.-ME (CNPJ 14.002.693/0001-66) e o Sr. André Carvalho de Oliveira Avanza (CPF XXX.154.786-XX) , dando-se prosseguimento ao processo, nos termos do art. 12, § 3º, da Lei 8.443/1992 c/c o art. 202, § 8º do RI/TCU;
 rejeitar parcialmente as alegações de defesa apresentadas pelo Sr. Danillo Leitão Gama (CPF XXX.483.228-XX) ;
com fundamento nos arts. 1º, inciso I, 16, inciso III, alíneas "b" e "c", da Lei 8.443/1992 c/c os arts. 19 e 23, inciso III, da mesma Lei, e com arts. 1º, inciso I, 209, inciso II e III, 210 e 214, inciso III, do Regimento Interno, que sejam julgadas irregulares as contas do estabelecimento comercial Leitão & Avanza Ltda.-ME (CNPJ 14.002.693/0001-66) , Danillo Leitão Gama (CPF XXX.483.228-XX) e André Carvalho de Oliveira Avanza (CPF XXX.154.786-XX) , e condená-los ao pagamento das quantias a seguir especificadas, com a fixação do prazo de quinze dias, a contar das notificações, para comprovar, perante o Tribunal (art. 214, inciso III, alínea "a", do Regimento Interno) , o recolhimento das dívidas aos cofres do Fundo Nacional de Saúde, atualizadas monetariamente e acrescidas dos juros de mora, calculados a partir das datas discriminadas, até a data dos recolhimentos, na forma prevista na legislação em vigor, abatendo-se, na oportunidade, os valores já ressarcidos:
	Data da ocorrência
	Valor original dos débitos (R$) 

	28/02/2014
	53,46

	28/02/2014
	2.233,55

	28/02/2014
	79,20

	28/02/2014
	13,48

	16/04/2014
	2.588,62

	16/04/2014
	53,46

	16/04/2014
	12,11

	12/05/2014
	2.873,70

	12/05/2014
	20,48

	12/05/2014
	91,12

	12/05/2014
	106,92

	30/05/2014
	26,96

	30/05/2014
	88,42

	30/05/2014
	2.982,25

	30/05/2014
	133,65

	07/07/2014
	40,76

	07/07/2014
	3.164,01

	08/07/2014
	41,00

	08/07/2014
	80,19

	31/07/2014
	81,60

	31/07/2014
	2.257,40

	01/08/2014
	40,69

	01/08/2014
	240,57

	01/09/2014
	218,10

	01/09/2014
	5.132,53

	09/09/2014
	53,00

	09/09/2014
	1.229,58

	01/10/2014
	369,60

	01/10/2014
	6.548,18

	02/10/2014
	239,63

	02/10/2014
	1.737,45

	03/11/2014
	720,85

	03/11/2014
	8.446,39

	03/11/2014
	2.432,43

	28/11/2014
	428,55

	28/11/2014
	2.726,46

	01/12/2014
	311,70

	01/12/2014
	10.586,58

	14/01/2015
	789,93

	14/01/2015
	2.646,27

	14/01/2015
	9.590,92

	09/02/2015
	318,90

	09/02/2015
	12.876,76

	10/02/2015
	565,59

	10/02/2015
	3.047,22

	03/03/2015
	675,48

	03/03/2015
	8.607,37

	03/03/2015
	2.646,27

	02/04/2015
	539,88

	02/04/2015
	10.368,73

	02/04/2015
	4.276,80

	05/05/2015
	752,21

	05/05/2015
	6.147,90

	05/05/2015
	11.162,53

	12/06/2015
	189,60

	12/06/2015
	10.153,59

	15/06/2015
	411,88

	15/06/2015
	6.361,74

	03/07/2015
	266,40

	03/07/2015
	12.548,25

	06/07/2015
	728,36

	06/07/2015
	7.618,05

	05/08/2015
	220,50

	05/08/2015
	9.270,30

	06/08/2015
	515,91

	06/08/2015
	6.629,04

	31/08/2015
	1.865,97

	31/08/2015
	8.652,15

	31/08/2015
	2.592,81

	14/10/2015
	240,57

	14/10/2015
	288,15

 aplicar ao estabelecimento comercial Leitão & Avanza Ltda.-ME (14.002.693/0001-66) , ao Sr. Danillo Leitão Gama (XXX.483.228-XX) e ao Sr. André Carvalho de Oliveira Avanza (XXX.154.786-XX) , individualmente, a multa prevista no art. 57 da Lei 8.443/1992 c/c o art. 267 do Regimento Interno, com a fixação do prazo de quinze dias, a contar das notificações, para comprovar, perante o Tribunal (art. 214, inciso III, alínea "a", do Regimento Interno) , o recolhimento das dívidas aos cofres do Tesouro Nacional, atualizadas monetariamente desde a data do Acórdão até a dos efetivos recolhimentos, se forem pagas após o vencimento, na forma da legislação em vigor;
 autorizar, desde logo, nos termos do art. 28, inciso II, da Lei 8.443/1992, a cobrança judicial das dívidas, caso não atendidas as notificações;
 autorizar, desde logo, e com fundamento no art. 26, da Lei 8.443/1992 c/c o art. 217, do Regimento Interno do TCU, caso seja do interesse dos responsáveis, o parcelamento das dívidas em até 36 parcelas, devendo incidir, sobre cada uma, os encargos legais devidos, sem prejuízo de alertá-los de que, caso optem por essa forma de pagamento, a falta de comprovação do recolhimento de qualquer parcela implicará o vencimento antecipado do saldo devedor, nos termos do art. 26, parágrafo único, e 59, da Lei 8.443/1992 c/c o art. 217, § 2º, do Regimento Interno do TCU;
 enviar cópia do Acórdão que vier a ser prolatado à Procuradoria da República no Estado de Minas Gerais, nos termos do § 3º do art. 16 da Lei 8.443/1992, c/c o § 7º do art. 209 do Regimento Interno do TCU, para adoção das medidas cabíveis, e ao Fundo Nacional de Saúde e aos responsáveis, para ciência, e informar-lhes que a deliberação, acompanhada do Relatório e do Voto que a fundamenta, está disponível para a consulta no endereço www.tcu.gov.br/acordaos, além de esclarecer que, caso requerido, o TCU poderá fornecer sem custos as correspondentes cópias, de forma impressa;
 informar à Procuradoria da República no Estado de Minas Gerais que, nos termos do parágrafo único do art. 62 da Resolução TCU 259/2014, os procuradores e membros do Ministério Público credenciados nesta Corte podem acessar os presentes autos de forma eletrônica e automática, ressalvados apenas os casos de eventuais peças classificadas como sigilosas, as quais requerem solicitação formal.
O Ministério Público de Contas, nestes autos representado pelo Procurador Júlio Marcelo de Oliveira, manifestou-se, no essencial, de acordo com a proposta da unidade técnica, mas com proposta de ajuste quanto ao valor do débito, conforme trecho de seu parecer, transcrito a seguir:
	O Ministério Público de Contas manifesta-se, no essencial, de acordo com a proposta da unidade técnica, sem prejuízo de propor um ajuste quanto ao valor do débito.
	O Relatório da Auditoria 16918, do Denasus (peça 27) , que embasou as citações promovidas nestes autos, apontou débito no valor total de R$ 258.675,36, decorrente da falta de apresentação de notas fiscais comprobatórias das aquisições dos medicamentos dispensados e/ou da falta de apresentação dos cupons vinculados e das respectivas receitas médicas.
	Consta do referido relatório que a ausência de notas fiscais caracterizou um débito de R$ 247.957,50 (constatações 464303 e 464305) e que a ausência de cupons vinculados e receitas médicas caracterizou um débito de R$ 98.825,72 (constatação 464445) . Contudo, como parte do valor do débito referente à segunda irregularidade já estava contido no valor da primeira irregularidade, o débito decorrente exclusivamente da ausência de cupons vinculados e receitas médicas foi calculado em R$ 10.717,86, de modo que o débito total resultou em R$ 258.675,36.
	O Relatório Complementar da Auditoria 16918, elaborado após o exame dos documentos apresentados em sede de alegações de defesa, consigna que o débito decorrente da ausência de notas fiscais foi reduzido para R$ 191.332,80, e que o débito decorrente exclusivamente da ausência de cupons vinculados e receitas médicas foi aumentado para R$ 26.210,44, resultando num débito total de R$ 217.543,24 (peça 75, pp. 271/3) .
	A Secex-TCE entendeu, contudo, que a condenação em débito dos responsáveis deveria ser pelo valor total de R$ 202.050,66, conforme seguinte fundamentação (peça 76, grifou-se) :
58.3 Em relação à falta de apresentação de cupons fiscais vinculados e das respectivas receitas médicas, pertinente à Constatação nº 464445 do relatório inicial de auditoria (peça 27) , o SEAUD/SE concluiu que o valor de devolução aumentou de R$ 10.717,86 para R$ 26.210,44 (Constatação 612377, peça 72, p. 13) . Porém, considerando que, em relação a essa ocorrência, a citação se deu apenas pelo valor de R$ 10.717,86, propõe-se não considerar esse novo valor para efeito de imputação de débito.
58.4 Desse modo, o valor de devolução que deverá ser restituído ao FNS foi alterado de R$ 258.675,36 (total distribuído entre as constatações de números: 464303; 464305 e 464445 do Relatório da Auditoria nº 16.918) para R$ 202.050,66, conforme evidenciado nas novas constatações de números: 612376 e 612377 do relatório complementar emitido pelo SEAUD/SE (peça 72) e as considerações do item 58.3 acima.
	Porém, ao ver do MP de Contas, não há óbice a que o débito seja imputado pelo valor de R$ 217.543,24, tendo em vista que essa quantia é inferior ao valor discriminado nos ofícios de citação e que o Relatório de Auditoria 16918, apontado como evidência do débito (peça 35, p. 7) , expressamente consignou que parte do valor referente à constatação 464445 (R$ 88.107,86 = R$ 98.825,72 - R$ 10.717,86) estava incluída no valor do débito referente às constatações 464303 e 464305 (peça 27, p. 7) . E o Denasus assim procedeu justamente para impedir a cobrança de valores em duplicidade.
	Portanto, como parte do débito (R$ 98.825,72) decorria da existência de duas irregularidades distintas, o afastamento de apenas uma das irregularidades (ausência de notas fiscais) não é suficiente para descaracterizar essa parte do débito.
	Sendo assim, propõe-se que a condenação solidária em débito seja pelo valor total de R$ 217.543,24, considerando-se as parcelas discriminadas no Relatório Complementar da Auditoria 16918 (peça 75, pp. 273/98) .
III
	Ante o exposto, o Ministério Público de Contas manifesta-se no sentido de o Tribunal:
a) considerar revéis Leitão & Avanza Ltda. - ME e André Carvalho de Oliveira Avanza; 
b) com fundamento nos arts. 1º, inciso I, e 16, inciso III, alíneas "b" e "c", da Lei 8.443/1992, c/c os arts. 19 e 23, inciso III, da mesma lei, e com os arts. 1º, inciso I, 209, incisos II e III, 210 e 214, inciso III, do Regimento Interno do TCU, julgar irregulares as contas de Leitão & Avanza Ltda. - ME, Danillo Leitão Gama e André Carvalho de Oliveira Avanza, e condená-los, solidariamente, ao pagamento das quantias a seguir especificadas, com a fixação do prazo de quinze dias, a contar das notificações, para comprovarem, perante o Tribunal (art. 214, inciso III, alínea "a", do Regimento Interno) , o recolhimento da dívida aos cofres do Fundo Nacional de Saúde, atualizada monetariamente e acrescida dos juros de mora, calculados a partir das datas discriminadas, até a data dos recolhimentos, na forma prevista na legislação em vigor:
	Data de Referência
	Valor do Débito (R$) 

	28/02/2014
	53,46

	28/02/2014
	2.233,55

	28/02/2014
	79,20

	28/02/2014
	13,48

	16/04/2014
	2.588,62

	16/04/2014
	53,46

	16/04/2014
	12,11

	12/05/2014
	2.873,70

	12/05/2014
	20,48

	12/05/2014
	91,12

	12/05/2014
	106,92

	30/05/2014
	26,96

	30/05/2014
	88,42

	30/05/2014
	2.982,25

	30/05/2014
	133,65

	07/07/2014
	40,76

	07/07/2014
	3.164,01

	08/07/2014
	41,00

	08/07/2014
	80,19

	31/07/2014
	342,92

	31/07/2014
	2.257,40

	01/08/2014
	40,69

	01/08/2014
	240,57

	01/09/2014
	864,07

	01/09/2014
	5.132,53

	09/09/2014
	53,00

	09/09/2014
	1.229,58

	01/10/2014
	1.743,69

	01/10/2014
	6.548,18

	02/10/2014
	239,63

	02/10/2014
	1.737,45

	03/11/2014
	1.624,71

	03/11/2014
	8.446,39

	03/11/2014
	2.432,43

	03/11/2014
	380,09

	28/11/2014
	2.726,46

	28/11/2014
	535,47

	01/12/2014
	10.586,58

	01/12/2014
	1.336,65

	14/01/2015
	2.646,27

	14/01/2015
	9.590,92

	14/01/2015
	1.390,18

	14/01/2015
	453,81

	09/02/2015
	1.108,06

	09/02/2015
	12.876,76

	10/02/2015
	565,59

	10/02/2015
	3.047,22

	03/03/2015
	1.882,20

	03/03/2015
	8.607,37

	03/03/2015
	2.646,27

	03/03/2015
	562,23

	02/04/2015
	10.368,73

	02/04/2015
	4.276,80

	02/04/2015
	649,87

	02/04/2015
	357,48

	05/05/2015
	6.147,90

	05/05/2015
	11.162,53

	05/05/2015
	612,26

	05/05/2015
	1.773,59

	12/06/2015
	1.661,44

	12/06/2015
	10.153,59

	15/06/2015
	411,88

	15/06/2015
	6.361,74

	03/07/2015
	2.160,30

	03/07/2015
	12.548,25

	06/07/2015
	728,36

	06/07/2015
	7.618,05

	05/08/2015
	1.221,30

	05/08/2015
	9.270,30

	06/08/2015
	515,91

	06/08/2015
	6.629,04

	31/08/2015
	1.664,39

	31/08/2015
	917,14

	31/08/2015
	8.652,15

	31/08/2015
	2.592,81

	14/10/2015
	240,57

	14/10/2015
	288,15

c) aplicar a Leitão & Avanza Ltda. - ME, Danillo Leitão Gama e André Carvalho de Oliveira Avanza, individualmente, a multa prevista no art. 57 da Lei 8.443/1992, c/c o art. 267 do Regimento Interno, com a fixação do prazo de quinze dias, a contar das notificações, para comprovarem, perante o Tribunal (art. 214, inciso III, alínea "a", do Regimento Interno) , o recolhimento das dívidas aos cofres do Tesouro Nacional, atualizadas monetariamente desde a data do acórdão até a dos efetivos recolhimentos, se forem pagas após o vencimento, na forma da legislação em vigor;
d) autorizar, desde logo, nos termos do art. 28, inciso II, da Lei 8.443/1992, a cobrança judicial das dívidas, caso não atendidas as notificações;
e) autorizar, desde logo, e com fundamento no art. 26 da Lei 8.443/1992, c/c o art. 217 do Regimento Interno do TCU, caso seja do interesse dos responsáveis, o parcelamento das dívidas em até 36 parcelas, devendo incidir, sobre cada uma, os encargos legais devidos, sem prejuízo de alertá-los de que, caso optem por essa forma de pagamento, a falta de comprovação do recolhimento de qualquer parcela implicará o vencimento antecipado do saldo devedor, nos termos do art. 26, parágrafo único, e do art. 59 da Lei 8.443/1992, c/c o art. 217, § 2º, do Regimento Interno do TCU;
f) enviar cópia do Acórdão que vier a ser prolatado à Procuradoria da República no Estado de Minas Gerais, nos termos do § 3º do art. 16 da Lei 8.443/1992, c/c o § 7º do art. 209 do Regimento Interno do TCU, para adoção das medidas cabíveis, e ao Fundo Nacional de Saúde e aos responsáveis, para ciência, e informar-lhes que a deliberação, acompanhada do Relatório e do Voto que a fundamenta, está disponível para a consulta no endereço www.tcu.gov.br/acordaos, além de esclarecer que, caso requerido, o TCU poderá fornecer sem custos as correspondentes cópias, de forma impressa;
g) informar à Procuradoria da República no Estado de Minas Gerais que, nos termos do parágrafo único do art. 62 da Resolução TCU 259/2014, os procuradores e membros do Ministério Público credenciados nesta Corte podem acessar os presentes autos de forma eletrônica e automática, ressalvados apenas os casos de eventuais peças classificadas como sigilosas, as quais requerem solicitação formal.
É o relatório.

Lucas Leitão Campelo (OAB/BA 25.918) e outros.

Procurador Júlio Marcelo de Oliveira.

TOMADA DE CONTAS ESPECIAL. PROGRAMA FARMÁCIA POPULAR. IRREGULARIDADES NA APLICAÇÃO DOS RECURSOS DO PROGRAMA. IRREGULARIDADES NO REGISTRO DE DISPENSAÇÃO DE MEDICAMENTOS E CORRELATOS. IRREGULARIDADE DAS CONTAS. CONDENAÇÃO EM DÉBITO E APLICAÇÃO DE MULTA.

TOMADA DE CONTAS ESPECIAL (TCE)

Secretaria de Controle Externo de Tomada de Contas Especial (SecexTCE).

A presente tomada de contas especial (TCE) originou-se de constatações do Departamento Nacional de Auditoria do SUS (Denasus) em fiscalização realizada no período de 3 a 28/11/2016, com a finalidade de avaliar a execução do Programa Farmácia Popular do Brasil junto ao estabelecimento Leitão & Avanza Ltda.-ME, localizado em Nanuque/MG, abrangendo o período de 28/2/2014 a 14/10/2015.
De acordo com o Relatório de Auditoria 16.918 do Denasus (peça 27) e seus anexos (peças 1 a 10) , foram constatadas irregularidades nas dispensações de medicamentos do Programa Farmácia Popular do Brasil, que representaram débito de R$ 258.675,36, em valores históricos, caracterizadas por ausência das notas fiscais que comprovassem a aquisição dos medicamentos e pela não apresentação de cópia do cupom fiscal vinculado e das receitas médicas referentes aos medicamentos comercializados.
O Denasus oportunizou aos responsáveis a apresentação de defesa, porém não obteve resposta. Concluída a fase de defesa administrativa, a Secretaria Executiva do Fundo Nacional de Saúde (FNS) emitiu notificações de cobrança ao responsável.
Esgotadas as medidas administrativas sem a obtenção do ressarcimento ao erário, o Fundo Nacional de Saúde (FNS) autorizou a instauração da presente tomada de contas especial (peça 28) . Após notificação, os responsáveis novamente não apresentaram alegações para afastar as irregularidades identificadas e o correspondente débito.
Concluída a fase interna, o Relatório do Tomador de Contas Especial 063/2018 (peça 30) confirmou a ocorrência das irregularidades anteriormente identificadas no Relatório de Auditoria 16.918 do Denasus, concluindo pela responsabilização da empresa Leitão & Avanza Ltda.-ME, em solidariedade com seus sócios, Srs. André Carvalho de Oliveira Avanza e Danillo Leitão Gama.
No Relatório de Auditoria 1.025/2018 da Controladoria-Geral da União (peça 31) , foi confirmado o valor do dano ao erário, com conclusão pela irregularidade das contas. Na mesma linha foi o certificado de auditoria e o parecer do dirigente do órgão de controle interno (peças 32 e 33, respectivamente) , com ciência do Ministro de Estado da Saúde acerca das conclusões para encaminhamento do processo ao TCU (peça 34) .
No âmbito deste Tribunal, após instrução preliminar, promoveu-se a regular citação dos responsáveis. Contudo, apenas o Sr. Danillo Leitão Gama, por intermédio de procurador legalmente constituído, apresentou suas alegações de defesa (peças 51-65) . A empresa Leitão & Avanza Ltda.-ME e o Sr. André Carvalho de Oliveira Avanza permaneceram silentes.
Em suas alegações de defesa, o Sr. Danillo Leitão Gama apresentou notas fiscais (peças 52-65) com o objetivo de comprovar, em parte, a regularidade da aquisição dos medicamentos e o cumprimento das exigências legais, às peças 52-65. O responsável afirma que "ficou impossibilitado de juntar todas as notas fiscais, bem como algumas receitas médicas, em virtude de uma reforma realizada no seu estabelecimento, no qual alguns documentos foram perdidos".
Após a apresentação dessas alegações de defesa, diligentemente, a unidade instrutora solicitou ao Denasus (peça 67) que se manifestasse sobre o valor probatório da documentação apresentada pelo Sr. Danillo Leitão Gama, em face dos registros contidos em seu Relatório de Auditoria 16.918, de 24/01/2017, especificamente quanto às constatações 464.303 e 464.305, de forma a consignar expressamente se referidos documentos eram capazes ou não de elidir as irregularidades ali apontadas, mesmo que parcialmente, mencionando os valores considerados regulares e o débito remanescente (peça 70) . 
Em atendimento, o Denasus emitiu o Relatório Complementar da Auditoria 16.918 (peça 72) com conclusão pela comprovação parcial das aquisições de medicamentos realizadas no período de janeiro de 2014 a agosto de 2015, o que contribuiu para a redução do valor das irregularidades e consequente diminuição do valor a ser restituído ao Fundo Nacional de Saúde, conforme descrito a seguir:
2.1. Constatações 464.303 e 464.305 do relatório inicial de auditoria (peça 27) , referente aos registros de dispensações de medicamentos e correlatos sem a comprovação da totalidade das aquisições por meio de notas fiscais: redução do valor a ser restituído ao erário de R$ 108.409,73 para R$ 83.768,55 e de R$ 139.547,77 para R$ 107.564,25, respectivamente (constatação 612.376, peça 72, p. 12) . 
2.2. Constatação 464.445 do relatório inicial de auditoria, referente à falta de apresentação de cupons fiscais vinculados e das respectivas receitas médicas: o valor de devolução aumentou de R$ 10.717,86 para R$ 26.210,44 (constatação 612.377, peça 72, p. 13) . 
2.3. Quando realiza auditoria no estabelecimento participante do PFPB, o Denasus estabelece a ordem em que os documentos serão analisados, normalmente conferindo, no que tange às dispensações realizadas, primeiro as notas fiscais de aquisição dos medicamentos junto aos fornecedores. Ao verificar, para uma dispensação, a ausência ou alguma irregularidade na nota fiscal, a operação é considerada irregular e o valor recebido deverá ser devolvido ao FNS. Em seguida, da mesma forma é verificado o cupom fiscal da venda e, novamente, caso não exista ou contenha alguma irregularidade, a dispensação é considerada irregular e o valor recebido deve ser devolvido ao FNS. Caso essa dispensação já tenha sido considerada irregular pela ausência ou irregularidade na nota fiscal de aquisição, ela é excluída do cômputo para não incorrer em duplicidade.
Considerando que, em relação a essa última ocorrência, a citação foi realizada apenas pelo valor de R$ 10.717,86, a unidade instrutora propôs não considerar esse novo montante para efeito de imputação de débito. Desse modo, o valor a ser restituído ao FNS seria alterado de R$ 258.675,36 (total distribuído entre as constatações de números: 464303; 464305 e 464445 do Relatório da Auditoria 16.918) para R$ 202.050,66, com o julgamento pela irregularidade das contas e aplicação de multa fundamentada no art. 57 da Lei 8.443/1992.
Nesse último ponto, discordou o Ministério Público de Contas (MPTCU) quanto ao novo valor para imputação de débito. O Parquet indicou a não existência de óbice para que o débito seja imputado pelo valor de R$ 217.543,24, tendo em vista que essa quantia é inferior ao valor discriminado nos ofícios de citação e que o Relatório de Auditoria 16.918 expressamente consignou que parte do valor referente à constatação 464.445 (R$ 88.107,86 = R$ 98.825,72 - R$ 10.717,86) já estava incluída no valor do débito referente às constatações 464.303 e 464.305 (peça 27, p. 7) . Ressaltou que a conduta adotada pelo Denasus foi no intuito, justamente, de impedir a cobrança de valores em duplicidade. Portanto, como parte do débito (R$ 98.825,72) decorria da existência de duas irregularidades distintas, o afastamento de apenas uma das irregularidades (ausência de notas fiscais) não seria suficiente para descaracterizá-la.
Feito esse breve relato, passo a decidir.
Adoto os fundamentos das análises empreendidas pela unidade técnica e pelo Ministério Público junto a este Tribunal como minhas razões de decidir, sem prejuízo dos breves comentários que faço a seguir acerca dos aspectos que considero de maior relevância.
Regularmente instados a se manifestar, apenas o Sr. Danillo Leitão Gama apresentou suas alegações de defesa (peças 51-65) . A empresa Leitão & Avanza Ltda.-ME e o Sr. André Carvalho de Oliveira Avanza permaneceram silentes, aplicando-se os efeitos da revelia previstos no art. 12, §3º, da Lei 8.443/1992 a esses responsáveis e dando-se normal prosseguimento ao processo.
Os efeitos da revelia de responsável no âmbito do TCU diferem daqueles emprestados a esse instituto pelo Código de Processo Civil (CPC) . No âmbito civil, o silêncio do responsável gera a presunção de veracidade dos fatos a ele imputados, de modo que sua inércia prospera contra sua defesa. Neste Tribunal, em homenagem ao princípio da verdade material, a avaliação da responsabilidade do agente não pode prescindir da análise das provas existentes no processo (Acórdão 1009/2018-TCU-Plenário; Acórdão 2369/2013-TCU-Plenário; Acórdão 341/2010-TCU-Segunda Câmara; entre outros) . 
Neste caso concreto, considerando o princípio da verdade real que rege esta Corte, além do detalhado exame dos documentos acostados aos autos e das alegações apresentadas pelo Sr. Danillo Leitão Gama, foi realizada nova diligência ao Denasus para que avaliasse a adequação dos documentos apresentados.
Em resposta à solicitação para novo exame dos documentos apresentados em sede de alegações de defesa, o Denasus apresentou o Relatório Complementar da Auditoria 16.918, demonstrando a comprovação parcial das aquisições de medicamentos realizadas no período de janeiro de 2014 a agosto de 2015, o que contribuiu para a redução do valor das irregularidades e do valor a ser restituído ao Fundo Nacional de Saúde.
Nos termos da Portaria GM/MS 971/2012, o estabelecimento deve manter por cinco anos para apresentação, sempre que necessário, as vias assinadas dos cupons vinculados e cupons fiscais em ordem cronológica de emissão, com arquivamento de duas cópias, uma em meio físico e outra em meio magnético e/ou arquivo digitalizado, no próprio estabelecimento, com a finalidade de atestar a veracidade e a legalidade das dispensações realizadas. A ausência de qualquer um desses documentos impossibilita a verificação da legalidade da dispensação. 
Durante a auditoria realizada pelo Denasus (peça 27) , no final de 2016, foi oferecida oportunidade aos responsáveis para apresentação de cópias das notas fiscais que comprovassem as aquisições de medicamentos dispensados por meio do PFPB entre janeiro e agosto de 2015, bem como dos cupons vinculados e receitas médicas solicitadas. Entretanto, não foram apresentadas justificativas à equipe do Departamento Nacional de Auditoria do SUS.
Diante das evidências carreadas aos autos deste processo, acolho a proposta para rejeitar parcialmente as alegações de defesa apresentadas pelo Sr. Danillo Leitão Gama, uma vez que suficientes apenas para reduzir parte do débito inicialmente imputado, fato que aproveita aos demais responsáveis, Sr. André Carvalho de Oliveira Avanza e a empresa Leitão & Avanza Ltda.-ME.
Quanto à quantificação do débito, acompanho os ajustes suscitados no parecer do Ministério Público de Contas. Ressalto que não se trata de imputação de débito em quantia maior do que os termos da citação. A metodologia utilizada pelo Denasus deixou transparente que parte do débito decorria da existência de duas irregularidades distintas (ausência de comprovação das aquisições por meio de notas fiscais e falta de apresentação de cupons fiscais vinculados e das respectivas receitas médicas) . Assim, o afastamento de apenas uma das irregularidades (ausência de comprovação das aquisições por meio de notas fiscais) não é suficiente para descaracterizar essa parte do débito apurado.
Sobre a solidariedade quanto à imputação do débito, registro que os normativos que regem o Programa Farmácia Popular do Brasil (art. 2º, inciso II, da Portaria 184/2011, sucedido pelo art. 2º, inciso II, Portaria 111/2016) , bem com a jurisprudência desta Casa, atribuem ao programa, expressamente, a natureza de convênio, por meio do qual é outorgado ao particular (farmácia ou drogaria integrante da rede privada) a gestão de recursos públicos. Portanto, o ônus de comprovar a regular aplicação dos recursos captados recai sobre os proponentes, bem como ficam sujeitos a eventual responsabilização em caso de mau uso dos recursos geridos, conforme expressa disposição contida no parágrafo único do art. 70, e no inciso II do art. 71, da Constituição Federal, 
Conforme relatei no Acórdão 5259/2018-TCU-Primeira Câmara, ao se considerar a gestão de recursos públicos no âmbito de uma pessoa jurídica de direito privado, as decisões das pessoas naturais administradoras dessa pessoa jurídica determinam a destinação a ser dada àqueles recursos públicos. Isso faz com que, além da pessoa jurídica, também seus administradores sejam obrigados, pessoalmente, a comprovar a regular aplicação dos recursos públicos submetidos às suas decisões.
Registro que, nos termos do Acórdão 1441/2016-TCU-Plenário, não ocorreu a prescrição da pretensão punitiva deste Tribunal, tendo em vista que as irregularidades sancionadas ocorreram nos exercícios de 2014 e 2015, e o ato que determinou a citação foi expedido em 10/3/2019 (peça 37) , antes, portanto, do interregno de dez anos previsto no art. 205 do Código Civil, utilizado subsidiariamente por este Tribunal.
Acolho, assim, a proposta de multas individuais a serem aplicadas aos responsáveis em proporção ao prejuízo que causaram aos cofres públicos, na forma do art. 57 da Lei 8.443/1992.
	Ante o exposto, voto para que o Tribunal adote o Acórdão que ora submeto à deliberação deste Colegiado.
TCU, Sala das Sessões, em 24 de agosto de 2021.
Ministro VITAL DO RÊGO 
Relator